臺灣高等法院臺南分院民事判決
                                     109年度上易字第21號
上  訴  人  陳俊傑
訴訟代理人  徐朝琴律師
被上訴人    陳冠州
訴訟代理人  何紫瀅律師        
上列當事人間請求返還投資款事件，上訴人對於中華民國108年
11月27日臺灣臺南地方法院108年度訴字第815號第一審判決提起
上訴，本院於109年9月24日言詞辯論終結，判決如下：
    主  文
原判決廢棄。
被上訴人在第一審之訴駁回。
第一、二審訴訟費用由被上訴人負擔。
    事實及理由
一、按第二審訴之變更或追加，非經他造同意不得為之，但請求
    之基礎事實同一者，不在此限，民事訴訟法第446條第1項、
    第255條第1項第2款定有明文。被上訴人在原審起訴主張上
    訴人於其交付50萬元投資款後，未依約將其登記為饌前實業
    有限公司（下稱饌前公司）之股東，爰依侵權行為法律關係
    請求被上訴人給付投資款50萬元及其法定遲延利息，上訴人
    提起上訴後，被上訴人於本院追加依民法第179條不當得利
    之法律關係，請求上訴人給付上開款項，核被上訴人起訴及
    在本院追加之訴所主張者，原因事實均為被上訴人交付50萬
    元投資款予上訴人之同一基礎事實，所為追加，應予准許。
二、被上訴人主張：被上訴人於107年5月24日因上訴人之招募，
    交付現金新臺幣50萬元予上訴人，作為投資饌前公司之投資
    款，饌前公司並出具出資證明書，足證上訴人確實收受50萬
    元投資款。被上訴人事後得知饌前公司未將其登記為公司股
    東，始知遭上訴人詐欺，爰依民法第184條第1項前段、第17
    9條之規定，請求擇一判決上訴人給付50萬元及其法定遲延
    利息。
三、上訴人則抗辯：兩造認識多年，上訴人基於對被上訴人之信
    任，在不諳法律的情形下，與被上訴人口頭上達成投資協議
    ，約定被上訴人應於指定時間內完成付款，並提前將出資證
    明書交給被上訴人，事實上被上訴人並未交付50萬元投資款
    。被上訴人自述付款之過程前後矛盾，再依銀行紀錄，被上
    訴人係於107年5月24日中午12點5分自花蓮一信永康分社帳
    戶內領出136萬1900元，然上訴人於同日上午11時許即已離
    開臺南前往高雄彩虹市集擺攤，被上訴人主張其於該日中午
    12點前已將50萬元交予上訴人，顯非事實。況被上訴人在外
    積欠大筆債務，該次領款金額遠高於50萬元，無從直接推論
    該筆款項已交付；又饌前公司之投資人均係事先表明投資意
    願、取得出資證明書後，再匯款至饌前公司，原審判決逕將
    被上訴人有提款之行為與其已取得投資憑證二者串聯在一起
    ，認定上訴人已收取50萬元，論理上應有違誤等語。
四、原審判命上訴人給付被上訴人50萬元，及自108年6月11日（
    即起訴狀繕本送達翌日）起至清償日止按年息百分之5計算
    之利息，另駁回被上訴人其餘之訴（被上訴人對原審駁回部
    分未聲明不服，該部分已告確定）。上訴人不服，提起上訴
    ，上訴聲明：（一）原判決廢棄。（二）被上訴人在第一審
    之訴駁回。被上訴人答辯聲明：上訴駁回。
五、兩造不爭執事項：
  ㈠上訴人與陳韋儒為父子，陳韋儒為饌前公司之負責人。
  ㈡上訴人於107年5月間向被上訴人招募投資饌前公司，經饌前
    公司法定代理人陳韋儒授權上訴人簽立出資證明書予被上訴
    人收執，其上手寫記載被上訴人出資「伍拾萬」元，及饌前
    公司、法人代表陳韋儒之大、小印文均為真正。
  ㈢被上訴人設於花蓮第一信用合作社永康分社之活期儲蓄存款
    帳戶，於107年5月24日上午9時2分轉帳存入勞保給付136萬1
    787元，依照有限責任花蓮第一信用合作社109年5月15日函
    ，同日中午12時5分從上開帳戶提領現金136萬1900元。
  ㈣被上訴人於107年5月25日下午在第一銀行永康分行交付15萬
    元現金給上訴人之配偶嚴涵，上訴人亦在場，該15萬元以陳
    冠州名義存入饌前公司設於第一銀行台南分行之活期存款帳
    戶內。
  ㈤被上訴人於107年12月曾訴請饌前公司返還65萬元（包括加盟
    攤車15萬元及投資款50萬元），嗣於107年12月17日撤回訴
    訟。
  ㈥被上訴人關於投資饌前公司50萬元之爭議，對上訴人提出詐
    欺告訴，經臺南地檢署檢察官以108年度偵字第20744號提起
    公訴，經臺南地院109年度易字第223號判決無罪在案，現上
    訴中。
六、本院之判斷：
    兩造爭執者在於：被上訴人是否有交付出資證明書所載之出
    資額50萬元？其依據民法第184條第1項前段及第179條規定
    ，請求上訴人給付50萬元本息，有無理由？
  ㈠按當事人主張有利於己之事實，就其事實有舉證責任，若一
    方就其主張之事實已提出適當之證明，他造欲否認其主張者
    ，即不得不提出相當之反證，以盡其證明之責，此為舉證責
    任分配之原則。被上訴人主張其已交付上訴人50萬元作為饌
    前公司之出資，惟為上訴人所否認，應由被上訴人就已交付
    50萬元此一有利於己之事實，負舉證責任。
  ㈡被上訴人主張其已交付50萬元，係以下列為據（本院卷第25
    頁書狀、第42頁筆錄參照）：1.出資證明書、2.其他股東之
    出資證明書第㈧點記載須匯款，與被上訴人持有之出資證明
    不同，反證被上訴人為現金繳納。3.被上訴人自其帳戶領取
    現金136萬1900元、4.被上訴人陳述交付50萬元的過程、5.
    兩造對話之錄音譯文有關入帳之對話、6.原審請求攤車加盟
    15萬元部分存入饌前公司帳戶之過程，被上訴人將現金交付
    嚴涵，嚴涵於第一銀行以現金存入饌前公司帳戶，並非匯款
    。
  ㈢經查，就50萬元現金交付及取得出資證明書之過程，被上訴
    人本人於本院證述：「問：（提示原審補字卷第15頁出資證
    明書）107年5月24日有與陳俊傑談好要投資饌前公司50萬元
    嗎？被上訴人：是。問：是在什麼地方，與什麼人談投資50
    萬元這件事？被上訴人：我是在○○路禾記嫩骨飯二樓辦公室
    與上訴人陳俊傑談的。問：你確定107年5月24日在二樓辦公
    室50萬元有交給陳俊傑嗎？被上訴人：是。……被上訴人：…
    ，交付50萬元的時間應該是在107年5月24日接近中午的時候
    ，我拿到○○路禾記的二樓交給上訴人陳俊傑的，當時我還跟
    他說交了50萬，為恐空口無憑，請他立字據給我，所以他才
    寫了這張出資證明書。……問：你確定50萬元是107年5月24日
    自花蓮一信永康分社領出後就馬上拿去交給陳俊傑，陳俊傑
    就當場簽出資證明書給你嗎？被上訴人：是，我領完錢有回
    家一趟，因為之前就有談到投資款是50萬元，所以我就到○○
    路二樓親自交給上訴人陳俊傑，……。問：為何出資證明書的
    核發日期會寫107年5月25日？被上訴人：日期是上訴人陳俊
    傑當場寫的，我沒有注意，出資證明書上的字跡全部都是上
    訴人陳俊傑當場寫的。」（本院卷一第000-000頁），足認
    兩造係於109年5月24日洽談投資，雖出資證明書上載明「陳
    冠州（即被上訴人）於107年5月24日向本公司繳納新台幣出
    資伍拾萬元」，核發日期填載「107年5月25日」（補卷第15
    頁），然該份證明書實係於24日簽立並交付予被上訴人。
  ㈣又被上訴人設於花蓮第一信用合作社永康分社之活期儲蓄存
    款帳戶，於107年5月24日上午9時2分轉帳存入勞保給付136
    萬1787元，依有限責任花蓮第一信用合作社109年5月15日函
    ，同日中午12時5分從上開帳戶提領現金136萬1900元（不爭
    執事項㈢），可認被上訴人係於24日中午12時5分領款，對照
    被上訴人前開證述：其領款後有先回家一趟，再前往○○路禾
    記嫩骨飯2樓辦公室與上訴人見面，交付50萬元等語（本院
    卷第180頁）。然據銀行函覆提領現金之時間為中午12時5分
    ，依被上訴人所述其領錢後回家，再前往禾記嫩骨飯2樓辦
    公室之往返路程時間，被上訴人顯然難以在24日當日上午12
    時以前，將其所領取之136萬1900元中取出現金50萬元交付
    予上訴人。再參以證人即上訴人配偶嚴涵於本院證述：107
    年5月24日上午9時至11時許，我與上訴人、被上訴人約在○○
    路禾記嫩骨飯2樓辦公室見面，因為我們當天還要到高雄左
    營高鐵站的新光三越彩虹市集設攤，最晚必須11時許就要離
    開○○路等情（本院卷一第189、190頁），再對照上訴人所提
    之禾記嫩骨飯新光三越左營店彩虹市集開幕（展出時間4月2
    6日至6月30日）廣告及上訴人之子陳韋儒與第三人「莊宜勳
    …彩虹市集」（即百貨公司樓管）之LINE對話紀錄內容：「
    彩虹攤位這幾天都我爸去顧（雇）唷…（107年5月24日下午1
    2時54分）陳韋儒：我爸要消磁…莊宜勳：拿下來消磁」（本
    院卷第225-233頁），足認證人所述上訴人要去彩虹市集擺
    攤，24日兩造見面時間在同日上午11時以前等情，核與上開
    廣告、LINE對話內容相符，應屬可信，反係被上訴人所述兩
    造見面、被上訴人領款，回家後再帶現金50萬元交付給上訴
    人之情節，與上開銀行提領時點、證人嚴涵證述情節、LINE
    對話所指之彩虹市集消磁時間等事證不符。
  ㈤被上訴人據其持有之出資證明書，主張其已交付50萬元等情
    。查該出資證明書【六】雖載明：「股東姓名：陳冠州（即
    被上訴人）於107年5月24日向本公司繳納新台幣伍拾萬元。
    核發日期107年5月25日」（補卷第15頁），而被上訴人於25
    日下午在第一銀行永康分行交付15萬元現金給上訴人之配偶
    嚴涵，上訴人亦在場，該15萬元以陳冠州名義存入饌前公司
    設於第一銀行台南分行之活期存款帳戶內，為兩造所不爭執
    （不爭執事項㈣），另證人嚴涵於本院證稱：「因為他(即被
    上訴人）想要投資饌前公司，107年5月24日來公司主要是要
    簽要保書，被上訴人說他有退休金，要買保險，因為那天我
    們還有要去高雄的行程，所以我們約的很早，約早上9點多
    在公司，我就問被上訴人說你現在已經退休了，退休後想要
    做什麼，被上訴人說他要做個小生意，所以我們就介紹他做
    禾記攤車這個加盟及食品工廠的投資，他聽完後意願很高就
    說要投資，問我們怎麼算，我說1股是10萬元，被上訴人說
    要5股即50萬元，禾記攤車加盟是15萬元，因為被上訴人所
    買的保險屬於外幣，所以要到第一銀行開外幣帳戶，第一銀
    行外幣帳戶是台幣、外幣共用的帳戶，很方便，所以我們就
    約定107年5月25日大約下午2點左右，在永康一銀碰面，目
    的就是開戶和匯款，被上訴人在107年5月24日當下要求說他
    已經有投資意願，是否要開立意向書給他，我們也有告訴他
    ，增資的錢一定要匯進一銀饌前公司的帳戶，這樣會計師才
    有辦法認證，投資才有算數，……被上訴人是在107年5月24日
    表達投資意願，所有的股東都是這樣，前提就是錢一定要匯
    入饌前公司的帳戶才算數，我們已經約定隔天107年5月25日
    要去開戶及匯款，所以下面的日期才會寫107年5月25日。……
    因為我們約107年5月25日下午2點左右在永康一銀，要去開
    戶並匯款，被上訴人拿15萬元交給我，由我填寫無摺存款單
    ，把錢匯入饌前公司帳戶，我就問他不是要投資50萬元加上
    禾記攤車15萬元，應該是65萬元，他回答我說，他怕買保險
    的錢不夠，我當下跟他說因為你錢沒有匯入饌前公司，所以
    投資50萬元就不算數，那張意向書要還給公司，他回答我他
    忘記帶，下次再帶來給我們。」（本院卷一第000-000頁）
    ，據證人嚴涵上開證述及投資「禾記攤車」之15萬元存入饌
    前公司第一銀行帳戶之情形，既然攤車之15萬元係存入公司
    帳戶，何以金額更大之50萬元，上訴人或饌前公司應允以收
    領現金方式投資？倘對饌前公司之投資，可由上訴人或嚴涵
    直接代為收領現金，何以被上訴人在25日交付現金15萬元後
    ，係由嚴涵再以被上訴人名義存入饌前公司帳戶？再參照饌
    前公司之其他股東均以匯款方式給付出資，有饌前公司第一
    銀行活期存款存摺明細、其他股東出資證明書、股東名冊可
    參（原審卷第79─87頁、第243─261頁），足認證人嚴涵所述
    增資的錢要匯進饌前公司帳戶，會計師才能認證，投資才算
    數等情，應屬可採。被上訴人稱饌前公司其他股東之出資證
    明書（本院卷○000-000頁），有註明【八】股東出資金額須
    於約定繳款日前匯入饌前公司帳戶，出資證明書始生效力，
    但被上訴人之出資證明書並無此記載，反證被上訴人已出資
    等語，然查其他股東例如陳冠嘉、洪昆良之出資證明書（原
    審卷第243、247頁），記載內容與被上訴人持有之版本相同
    ；股東王育才、蔡芯暉之出資證明書版本不同（增【八】之
    記載），然不論何種版本之出資證明書，上開股東均有將款
    項匯入饌前公司帳戶，有公司帳戶存摺可參，故僅憑出資證
    明書本身或其記載內容版本異同，尚難認屬現金50萬元交付
    之直接證據，被上訴人據此主張已交付50萬元，亦屬無據。
  ㈥又證人嚴涵證稱：其為被上訴人之保險業務員，被上訴人退
    休金要買保險，購買外幣保單，且被上訴人不會換匯，就由
    被上訴人直接從他自己花蓮一信的帳戶於107年5月28日還是
    107年5月29日匯款125萬元至上訴人第一銀行的帳戶，由上
    訴人換成澳幣後，再匯入被上訴人的帳戶，被上訴人再自己
    匯款到安達人壽的帳戶內等語（本院卷一第188-189頁）；
    佐以被上訴人花蓮第一信用合作社永康分社帳戶之存摺明細
    （原審卷第332頁），確實先於107年5月24日有勞保老年給
    付136萬1787元存入，同日領出現金136萬1900元，107年5月
    28日匯出125萬元，另有安達人壽天生贏家外幣變額萬能壽
    險要保書、英屬百幕達商安達人壽保險公司108年8月13日函
    檢附要保人陳冠洲繳納保費之第一銀行匯出匯款賣匯水單在
    卷（原卷第317頁、第341-343頁），足認證人嚴涵上開所言
    被上訴人投保、上訴人及嚴涵協助換匯等情屬實，則上訴人
    於5月28日收受被上訴人匯出之125萬元，以便幫被上訴人處
    理保險費用轉匯事宜，同時期既已經手被上訴人匯出之大筆
    金錢，衡情上訴人另侵吞被上訴人50萬元投資款之可能性甚
    低；而被上訴人稱其投資饌前公司之款項係退休金，其勞保
    給付136萬多元，扣除5月25日攤車之投資15萬元與5月28日
    匯出用以換匯繳付保費之125萬元，支出合計已達140萬元，
    如何另有50萬元之現金可交付上訴人？益證證人嚴涵所述上
    訴人說怕買保險的錢不夠，25日下午在銀行只交付15萬元等
    情屬實（本院卷一188頁）。
  ㈦至於兩造、嚴涵間之對話錄音譯文（本院卷一第269頁、本院
    勘驗筆錄，卷一第295頁），雖上訴人說到「因為你所有東
    西都是有入帳的，你說的投資證明也都給你了耶！那都是公
    司名義開出來的…」惟從上開對話之前後內容及本件相關證
    據資料，可知兩造除系爭投資50萬元外，尚有攤車投資15萬
    元、保險125萬元，及其他未於本件訴訟呈現之債權債務等
    ，上訴人所稱「你所有東西都是有入帳」，可能係指攤車之
    15萬元有入公司帳，是否亦含括系爭50萬元，語意上並未明
    確指涉，尚難確知，況本件被上訴人所述交付50萬元情節，
    與上述前開各項事證不符，亦難僅憑此對話內容，而為對被
    上訴人有利之認定。
七、綜上所述，被上訴人主張其有交付現金50萬元，核與事證不
    符，其依民法第184條第1項前段、第179條之規定，請求上
    訴人給付50萬元及其法定遲延利息，為無理由，不應准許。
    原審判命上訴人給付50萬元本息，自有未洽。上訴意旨指摘
    原判決不當，求予廢棄改判，為有理由，應由本院廢棄改判
    如主文所示。
八、本件事證已臻明確，兩造其餘之攻擊或防禦方法及所用之證
    據，經本院斟酌後，認為均不足以影響本判決之結果，爰不
    逐一論列，併此敘明。
九、據上論結，本件上訴為有理由，依民事訴訟法第450條、第7
    8條，判決如主文。
中　　華　　民　　國　 109　　年　　10　　月　　13　　日
                  民事第一庭    審判長法  官  丁振昌

                                      法  官  李素靖

                                      法  官  蔡孟珊
上為正本係照原本作成。
不得上訴。
中　　華　　民　　國　 109　　年　　10　　月　　13　　日

                                      書記官  鄭信邦